臺灣嘉義地方法院民事判決
110年度簡上字第2號
上  訴  人  吳美菱  
被  上訴人  羅棋澤  
            羅海山  
            羅明宗  

            羅榮賢  
            羅俊欽  
            羅年昆  
            羅敬吉  
            羅何秀  
            羅源黃  
            羅源茗  
            羅育該  
上列  11人
共      同
訴訟代理人  黃曜春律師
被  上訴人  羅龍雄  
            羅歐秋桂
            羅惠芬  



            羅惠滿  
            羅惠聰  
            羅婕予  

            羅長乾  
            羅仕鈞即羅承隆

            羅源芳  
被上訴人    陳坤煌  
上列當事人間分割共有物事件，上訴人對於民國109年11月10日
本院嘉義簡易庭109年度嘉簡字第253號第一審簡易判決提起上訴
，經本院於民國110年3月31日言詞辯論終結，判決如下：
    主  文
上訴駁回。
第二審訴訟費用新臺幣柒仟貳佰柒拾伍元，由兩造依附表三「訴
訟費用負擔比例」欄所示比例負擔。
    事實及理由
壹、程序方面：
　　本件被上訴人羅龍雄、羅歐秋桂、羅惠芬、羅惠滿、羅惠聰
    、羅婕予、羅長乾、羅仕鈞即羅承隆、羅源芳經合法通知，
    無正當理由，均未於最後言詞辯論期日到場，核無民事訴訟
    法第386條各款所列情形，爰依上訴人之聲請，由其一造辯
    論而為判決。
貳、實體方面：
一、上訴人除主張援引原審之書狀及陳述外，並主張：
    坐落附表一所示之土地及建物（下合稱系爭不動產），由兩
    造按附表二所示之應有部分比例共有。上訴人就系爭不動產
    之應有部分之取得，有一部分係基於拍賣取得，另一部分則
    是向另一名共有人購買取得。原審判決以被上訴人羅棋澤等
    15人同意將附表一所示之土地及建物各分歸如原審判決附表
    三、四所示之共有人取得，並以鑑價結果補償未受分配之共
    有人之方式分割，逾全部應有部分80%，符合多數共有人意
    願云云。惟受補償之人如欲請求補償，勢必要再循訴訟執行
    程序，浪費訴訟資源，徒增受補償者之困擾，亦可能因而再
    承受標的物，又要再一次請求共有物分割判決，對受補償者
    實多不利，倘依變價方式分割，可使兩造公開競爭購買，出
    售價格亦會高於鑑定價格，對兩造有利且分割方式單純，遂
    請求判決准予將系爭不動產變價分割。並聲明：原判決廢棄
    ，准予以變價方式分割，變價金額依土地及建物持分比例分
    配。
二、被上訴人方面：
㈠、被上訴人羅棋澤、羅海山、羅明宗、羅榮賢、羅俊欽、羅年
    昆、羅敬吉、羅何秀、羅源黃、羅源茗、羅育該除援引原審
    之書狀及陳述外，並均主張：
    上訴人與被上訴人陳坤煌係經常性購買類此法拍屋，並將房
    屋出售，被上訴人羅棋澤等人共有之房屋已遭上訴人及被上
    訴人陳坤煌賣掉2間了，系爭不動產對羅氏後代具有紀念性
    ，大部分共有人均希望能保留系爭不動產。至判決後是否會
    產生執行上問題為一未生成之結果，且縱經變價分割，是否
    有人購買，是否遭減價拍賣均有未定，對兩造未必有利。被
    上訴人羅棋澤等15人之應有部分合計已逾80％，故多數共有
    人均同意以鑑價結果補償未受分配之共有人，已屬最符合全
    體共有人利益，且最適當之分割方法，原告再提起上訴請求
    變價分割，無益解決問題，徒增訴訟上糾葛。並聲明：上訴
    駁回。
㈡、被上訴人陳坤煌除援引原審之書狀及陳述外，並主張：
    系爭不動產倘依變價方式分割，可使共有人間仍保有優先購
    買權，惟若以找補方式，就使共有人間喪失優先購買權，而
    不公平。被上訴人羅棋澤等15人一再主張系爭不動產有紀念
    價值，但目前也是出租給別人使用，若真有此等紀念價值，
    系爭房屋遭強制執行拍賣時，卻無人願意主張優先購買權，
    等到別人透過拍賣取得系爭不動產應有部分後，被上訴人羅
    棋澤等15人才主張找補，實無理由。再者，倘將系爭不動產
    價格交由鑑定機關決定，與市場價格有落差，故主張系爭不
    動產以變價方式分割，將價錢交由市場決定較合理。
㈢、被上訴人羅龍雄、羅歐秋桂、羅惠芬、羅惠滿、羅惠聰、羅
    婕予、羅長乾、羅仕鈞即羅承隆、羅源芳均未於本院言詞辯
    論期日到場，亦未提出書狀為任何聲明或陳述。
三、本院得心證之理由：
㈠、按各共有人，除法令另有規定外，得隨時請求分割共有物，
    民法第823條第1項定有明文。上訴人主張如附表一所示之土
    地及建物之共有人及應有部分如附表二所示，並無不分割之
    協議，亦無依物之使用目的不能分割之情形，惟不能協議分
    割等事實，此有土地、建物登記謄本在卷為憑（見原審卷第
    55-81頁），並有嘉義市地政事務所建物測量成果圖在卷可
    稽（見原審卷第217-219頁），堪信上訴人之主張為真實，
    則上訴人請求法院裁判分割，自無不合，應予准許。
㈡、系爭不動產由兩造按附表二所示之應有部分比例共有，系爭
    土地上有2棟建物，分別為系爭1314建號建物（門牌號碼：
    嘉義市○○○路000巷0弄0號）、及系爭1315建號建物（門牌號
    碼：嘉義市○○○路000巷0弄0號），上開2棟建物為兩層樓房
    屋，第3層均有加蓋鐵皮建物，系爭土地西側有小部分空地
    做為道路，系爭2棟建物均係由1樓大廳出入，均有上開西側
    空地對外通行等情，業經上訴人提出土地登記第三類謄本（
    見原審卷第19-43頁）為證，並經原審勘驗現場查證屬實，
    有原審勘驗筆錄在卷可佐（見原審卷第153-155頁），以上
    事實，堪以認定。
㈢、按分割之方法不能協議決定，或於協議決定後因消滅時效完
    成經共有人拒絕履行者，法院得因任何共有人之請求，命為
    下列之分配：一、以原物分配於各共有人。但各共有人均受
    原物之分配顯有困難者，得將原物分配於部分共有人。二、
    原物分配顯有困難時，得變賣共有物，以價金分配於各共有
    人；或以原物之一部分分配於各共有人，他部分變賣，以價
    金分配於各共有人。以原物為分配時，如共有人中有未受分
    配，或不能按其應有部分受分配者，得以金錢補償之；以原
    物為分配時，因共有人之利益或其他必要情形，得就共有物
    之一部分仍維持共有，民法第824條第2項、第3項、第4項分
    別定有明文。又按共有人因共有物分割之方法不能協議決定
    ，而提起分割共有物之訴，應由法院斟酌共有物之性質、共
    有人之意願、全體共有人之利益、經濟效用等因素，秉持公
    平原則，而為適當之分配。經查：如附表一所示之土地上有
    如附表一所示之建物即2棟連棟房屋，各係由一樓大門出入
    等情，此有勘驗筆錄在卷可參，如欲讓各共有人均受原物之
    分配顯有困難。若採行變價分割，日後將透過執行法院之拍
    賣程序，程序中是否有人應買，是否會再行減價拍賣，均屬
    未定。又查，系爭房地之共有人絕大多數均為羅姓子孫，多
    數共有人均係因繼承而取得系爭房地之應有部分，可見系爭
    房地為羅氏家族之祖產無訛。本件被上訴人羅棋澤等15人欲
    保留系爭祖產而不願變賣分割，因而主張如附表一所示之土
    地及建物各分歸如附表三、四所示之共有人取得，並以鑑價
    結果補償未受分配之共有人，則同意該分割方案之共有人應
    有部分已逾全部應有部分百分之八十，符合多數共有人之意
    願。故綜合考量一切因素，因認被上訴人羅棋澤等15人主張
    之分割方案，應最符合全體共有人之利益，應為適當之分割
    方法。又系爭房地經原審囑託長興不動產估價師聯合事務所
    鑑定，經查該事務所109年8月12日長興（估函）字第109081
    201號函覆之估價報告書及109年9月25日長興（估函）字第1
    09092501號函內容已就系爭房地進行產權、一般因素、區域
    因素、個別因素、不動產市場現況分析及勘估標的依最有效
    使用情況下，土地採用比較法、土地開發分析法；建物採用
    成本法進行評估等，有詳細之分析與說明，堪認該報告書之
    鑑價結果尚屬合理、公允，應可作為補償之依據。
㈣、上訴人雖主張如採鑑價補償方式分割，日後尚須各別對應補
    償人請求補償，容易產生糾紛云云。惟按本件採鑑價補償方
    式分割，乃兼顧系爭房地無法採原物分割之性質及多數共有
    人之意願，為最符合全體共有人利益之分割方式，為最適當
    之分割方法，有如前述，至於應補償人是否願自動給付補償
    金，是否須要經由強制執行程序而獲得補償，乃假設性之問
    題，是否發生尚不得而知，故無法作為否定鑑價分割方案為
    最佳方案之理由。
㈤、綜上所述，上訴人依民法第823條第l項前段、第824條之規定
    ，請求分割系爭土地，為有理由。原審依系爭房地之性質、
    使用現況、共有人之意願、分割後之經濟效用，並兼顧全體
    共有人之利益均衡等情事，認系爭房地採鑑價補償方式分割
    為適當。並依原判決附表五、六所示互為找補而為判決，並
    無違誤，上訴意旨指摘原判決不當，求予廢棄改判，為無理
    由，應予駁回。
四、本件事證已臻明確，兩造其餘之攻擊或防禦方法，經本院斟
    酌後，認為均不足以影響本判決之結果，爰不逐一詳予論駁
    ，併此敘明。
五、又按法院為終局判決時，應依職權為訴訟費用之裁判，民事
    訴訟法第87條第1 項定有明文。因共有物分割，由敗訴當事
    人負擔訴訟費用顯失公平者，法院得酌量情形，命勝訴之當
    事人負擔其一部，民事訴訟法第80條之1定有明文。本件係
    因分割共有物而涉訟，且上訴人之行為可認按當時之訴訟程
    度，為伸張或防禦權利所必要，又分割共有物之訴，實質上
    並無所謂何造勝訴敗訴之問題，本院審酌兩造各自因本件分
    割訴訟所得之利益等情，認本件第二審裁判費新臺幣7,275
    元，應由兩造各以如附表三「訴訟費用負擔比例」欄所示之
    比例分擔，始為公平，附此敘明。　　
據上論結，本件上訴為無理由，依民事訴訟法第385條第1項前段
、第436條之1第3項、第449條第1項、第80條之1、第87條第1項
，判決如主文。
中　　華　　民　　國　　110 　年　　4 　　月　　14　　日
                  民事第一庭  審判長法　官  洪嘉蘭  
                                    法  官  馮保郎
                                    法  官  曾文欣
以上正本係照原本作成。
本判決不得上訴。
中　　華　　民　　國　　110 　年　　4 　　月　　14　　日
                                    書記官　陳慶昀  
附表一：
土地部分：
土地坐落 面積（平方公尺） 權利範圍 嘉義市○○段000000地號 144 全部 
建物部分：
編號 建號 基地坐落 建物門牌 建築式樣主要建築材料及房屋層數 建物面積（平方公尺）  權利範圍      樓層面積合計 附屬建物主要建築材料及用途   1 嘉義市○○段0000○號 嘉義市○○段000000地號 嘉義市○區○○○路000 巷0 弄0 號 住家用，鋼筋混凝土加強磚造 第一層：40.80第二層：40.80合計：81.6  全部  2 無（嘉義市○○段0000○號之增建部分） 嘉義市○○段000000地號 嘉義市○區○○○路000 巷0 弄0 號   涼棚一木造6.40平方公尺，儲藏室木造12平方公尺，陽台、梯間鋼筋混凝土磚造2 及4 平方公尺，涼棚二鋼鐵造50.40 平方公尺，合計74.80 平方公尺 全部  3 嘉義市○○段0000○號 嘉義市○○段000000地號 嘉義市○區○○○路000 巷0 弄0 號 住家用，鋼筋混凝土加強磚造 第一層：40.80第二層：40.80合計：81.6  全部  4 無（嘉義市○○段0000○號之增建部分） 嘉義市○○段000000地號 嘉義市○區○○○路000 巷0 弄0 號   涼棚一木造6.40平方公尺，儲藏室木造10.56 平方公尺，陽台、梯間鋼筋混凝土磚造2 及4平方公尺，涼棚二鋼骨造50.40 平方公尺，合計73.36平方公尺 全部 


附表二：
土地部分：
編號 共有人 應有部分比例  1 羅棋澤 1/12  2 羅海山 3/24  3 羅明宗 1/12  4 羅榮賢 1/12  5 羅龍雄 1/12  6 羅俊欽 1/12  7 羅年昆 1/12  8 羅敬吉 1/24  9 羅歐秋桂 1/216  10 羅惠芬 1/216  11 羅惠滿 1/216  12 羅惠聰 1/216  13 羅婕予 1/216  14 羅仕鈞 1/216  15 羅何秀 1/12  16 吳美菱 3/24  17 羅源黃 1/108  18 羅源芳 1/108  19 羅源茗 1/108  20 羅育該 1/36  21 陳坤煌 1/24 
建物部分：
編號 共有人 應有部分比例  1 羅棋澤 1/12  2 羅海山 3/24  3 羅明宗 1/12  4 羅榮賢 1/12  5 羅龍雄 1/12  6 羅俊欽 1/12  7 羅年昆 1/12  8 羅敬吉 1/24  9 羅惠芬 1/216  10 羅惠滿 1/216  11 羅惠聰 1/216  12 羅婕予 1/216  13 羅長乾 1/216  14 羅仕鈞 1/216  15 羅何秀 1/12  16 吳美菱 3/24  17 羅源黃 1/108  18 羅源芳 1/108  19 羅源茗 1/108  20 羅育該 1/36  21 陳坤煌 1/24 
附表三：
編號 共有人 訴訟費用負擔比例  1 羅棋澤 1/12  2 羅海山 3/24  3 羅明宗 1/12  4 羅榮賢 1/12  5 羅龍雄 1/12  6 羅俊欽 1/12  7 羅年昆 1/12  8 羅敬吉 1/24  9 羅歐秋桂 22/5400  10 羅惠芬 1/216  11 羅惠滿 1/216  12 羅惠聰 1/216  13 羅婕予 1/216  14 羅長乾 3/5400  15 羅仕鈞 1/216  16 羅何秀 1/12  17 吳美菱 3/24  18 羅源黃 1/108  19 羅源芳 1/108  20 羅源茗 1/108  21 羅育該 1/36  22 陳坤煌 1/24